臺灣彰化地方法院民事判決　 94年度家訴字第11號
原　　　告　壬○○
原　　　告　辛○○
上列二人共同
訴訟代理人　李淵源律師
被　　　告　丙○○　　住彰化縣.
被　　　告　丁○○　　住高雄縣.
　　　　　　　　　　　　33弄.
被　　　告　甲○○　　住台中市.
　　　　　　　　　　　　號5樓.
上列三人共同
訴訟代理人　乙○○　　住彰化縣.
被　　　告　癸○○○　住彰化市.
被告兼
上列五人共同
訴訟代理人　辰○○　　住彰化市.
被　　　告　寅○○　　住彰化縣.
訴訟代理人　朱清雄律師
被　　　告　卯○○　　住彰化縣.
被　　　告　己○○　　住彰化縣.
訴訟代理人　子○○　　住彰化縣.
被　　　告　庚○○　　住彰化縣.
被　　　告　丑○○　　住彰化縣.
上列當事人間請求分割遺產事件，本院於民國94年11月17日言詞
辯論終結，判決如下：
    主 　 文
兩造所公同共同之坐落彰化縣花壇鄉○○段1164地號土地（面積
24.17平方公尺）及其上如附圖所示之未保存登記建物（門牌彰
化縣花壇鄉○○路○段45號），予變價分割，變賣所得價金依兩
造附表所示之應繼分比例分配之。
兩造所公同共同之保證責任彰化縣彰化市第六信用合作社新台幣
貳仟元股金，按兩造附表所示之應繼分比例分配之。
訴訟費用由兩造按附表所示之應繼分比例負擔之。
    事 　 實
甲、原告方面：
　一、聲明：求為判決如主文第一、二項所示。
　二、陳述：
    (一)兩造均為被繼承人顏燭春之繼承人（癸○○○係其妻、辰
      ○○係其長女、壬○○、辛○○係其次子、三子；長子顏
      炳南早死亡，其繼承人為子女：寅○○、卯○○、己○○
      、庚○○、丑○○；次女雷顏梅玉早死亡，其繼承人為丙○○、乙○○、丁○○、甲○○），顏燭春於民國86年4
      月21日死亡，遺產計有：坐落彰化縣花壇鄉○○段1164地
      號土地（面積24.17平方公尺）及其上如附圖之未保存登
　　　記建物（門牌彰化縣花壇鄉○○路○段45號），及保證責
  　　任彰化縣彰化市第六信用合作社新台幣貳仟元股金。上開
　　　土地已辦理公同共有登記，建物係四層樓未保存登記，一
  　　、二層由被告寅○○占用中，已經地政事務所派員會同勘
　　　測，此有中區國稅局遺產稅逾期核課期間案件同意移轉證
　　　明書、遺產稅課稅資料參考清單等可稽。兩造就上開遺產
      ，始終無法達成協議分割，爰依民法第1164條規定，訴請
　　　分割。
    (二)原告否認被告寅○○、己○○稱本件另有161萬元遺產之
      事。原告辛○○書寫一紙載有161萬元計算開銷等之紙張
      ，係計算自顏燭春死後，這八年多來其妻癸○○○生活開
      銷等，該161萬元是母親癸○○○所有，是父親生前就已
      交付予癸○○○的，非本件之遺產。因長房顏炳南（早先
      死亡）之子及其妻顏陳綿，一再追問到底癸○○○還有多
      少錢？因為三兒子都沒有人願意照顧癸○○○，才用此筆
      錢支付她的生活費、醫療費等，原告遂於93年2月以後書
      寫此紙張，列出開銷明細予寅○○他們，距離顏燭春於86
      年4月21日死亡時，已有七、八年之久，此部分既非遺產
      ，若被告訴訟代理人主張係遺產，請他們舉證證明。
  三、證據：提出戶籍本、土地登記簿謄本、中區國稅局遺產稅
　　　逾期核課期間案件同意移轉證明書、遺產稅課稅資料參考
　　　清單、系爭房屋照片、地籍圖謄本，及聲請履勘測量系爭
      房屋，及調取顏燭春於花壇鄉農會往來明細。
乙、被告方面：
  一、被告癸○○○、辰○○、丙○○、乙○○、丁○○、甲○○部分：
　　(一)、聲明：同意本件之分割。及同意原告分割方式。
    (二)、陳述：
    　　原告等之陳述係真正，伊被繼承人顏燭春死後，並沒有
　      遺有多少現金，當時忙於辦喪葬事，根本沒有清算到底
        有多少遺產，那來現金、支票161萬元？辰○○另稱：
        我父親要過世前，知道自己身體不好，我媽媽也身體不
        太好了，聽說他預先有留錢給我媽媽，但到底多少錢，
        並不清楚。我父親久病厭世突然自殺，當時需殯葬費等
        開銷，我媽要我弟去領錢出來應急，若真得有那麼多現
        金，還需要去領錢？
  二、被告寅○○、己○○、卯○○部分：
　　(一)、聲明：判決駁回原告之訴。
    (二)、陳述：
    　1.顏燭春遺產非僅於上開土地及其上房屋、股金，應該還
　      有現金、支票等共161萬元，這些錢都是由原告等在保
        管，當時我們晚輩也不敢說什麼。於顏燭春出殯前數天
        ，在二樓桌上，原告等放有現金、支票共161萬元，現
        場有顏陳綿、寅○○、壬○○夫妻、辛○○夫妻，並請
        辰○○之夫戊○○當公證人見證，顏陳綿建議將錢以顏
        燭春三個兒子名義定存，但原告他們不願意。後來辛○○之妻告訴顏陳綿說，這些錢是辛○○的太太拿去保管
        的。這些錢都是原告等在保管，癸○○○不可能花這麼
        多錢（依紙張記載，161萬元現只剩下65484元），現在
        他們將錢花完了，才推說不是遺產。
      2.被告寅○○稱：系爭房屋即門牌花壇鄉○○路○段45號
        ，其中第一、二層由他占用（擺攤營業）。
　　(三)、證據：提出紀錄161萬元紙張一紙，及聲請向彰化第六
　　　　信用合作社花壇分社、花壇鄉農會調取顏燭春、癸○○○帳戶往來明細資料及訊問證人戊○○。
　三、被告庚○○、丑○○均未於言詞辯論期日到場，亦未提
　　  出書狀作何聲明或陳述。
    理 　 由
一、本件被告庚○○、丑○○受合法通知，未於言詞辯論期日到
    場，核無民事訴訟法第386條各款所列情形，爰依原告聲請
    ，由其一造辯論而為判決。
二、原告主張之事實，已據其提出與所述相符之戶籍謄本、土地
    登記簿謄本、地籍圖謄本、中區國稅局遺產稅逾期核課期間
　　案件同意移轉證明書、遺產稅課稅資料參考清單、系爭房屋
  　照片為證，再系爭1164地號土地上蓋有未保存登記房屋現況
    為四層建物，據被告辰○○稱：一、二層樓由被告寅○○占
    用（被告寅○○亦自承），三、四層樓無人使用，堆置雜物
    ，該建物除占用系爭1164地號土地外，並占用相鄰筆土地（
    詳如附圖所示），此經本院會同兩造及彰化地政事務所派員
    勘測屬實，有勘驗筆錄及測量成果圖可稽；另被繼承人遺有
    彰化六信之二千元股金，復為被告等所未爭執，此部分應認
    原告主張為真實。
三、被告寅○○、己○○、卯○○等人雖另辯稱：本件遺產，除
    原告提出之系爭不動產及彰化六信二千元股金外，尚有原告
    等保管之遺產161萬元等語。惟查，原告否認被繼承人顏燭
    春有此筆遺產，且被告主張之依據，僅單憑一紙由原告辛○○書立之紙張，依該紙張記載，含87年3月15日農曆對年請
    先生紅包....、奠儀、香料... 超度法會... 地價稅.. 房
    屋稅、紅白包等、90年7月-93年2月共32個月.. 等計算式，
    即開銷共計0000000，雖上有0000000之記載。兩造爭執點在
    於此0000000是否遺產？按該紙張記錄日期，應係在民國93
    年2月份以後，若本件尚有顏燭春之現金等遺產，何以於顏
    燭春於86年間死亡後，被告等人未力爭？且從顏燭春彰化六
    信花壇分社帳戶於86年4月30日止，並無該筆款項。再據證
    人戊○○於本院證稱伊當時只是說顏燭春殯葬收支，他們女
    子都有意見，建議要記帳處理，後來誰記帳，並不清楚，也
    沒有看過此紙張，不知道有161萬等事，不清楚岳父到底遺
    有多少遺產等語。按該紙張既未記明是顏燭春之遺產，不能
    光憑有0000000之記載，遽謂係本件遺產，被告等尚未能舉
    證以實其說，此部分不能列入本件遺產。
四、按繼承人得隨時請求分割遺產，但法律另有規定或契約另有
    約定者，不在此限，民法第1164條定有明文。本件系爭彰化
    縣花壇鄉○○段1164地號土地已辦妥公共同有繼承登記，上
    有建物（門牌花壇鄉○○路○段四十五號），兩造宜予合併
    變賣（即得由法院執行處予拍賣方式，惟建物占用他人土地
    法律關係，危險負擔由應買人自行處理），所得價金，依兩
    造之應繼分如附表所示分配之，另彰化六信二千元股金部分
    ，亦依此方式，併予處理。從而，原告據以提起本訴請求，
    於法有據，應予准許。本件因類似分割共有物訴訟，由敗訴
    被告等負擔全部訴訟費用，顯失公平，爰依民事訴訟法第80
    條之1規定，爰命原告負擔一部訴訟費用。
五、結論：原告之訴為有理由，並依民事訴訟法第385條第1項前
    段、第78條、第80條之1、第85條第1項，判決如主文。
中　　華　　民　　國　　94　　年　　11　　月　　30　　日
                        家事法庭法　官　王鏡明
以上正本係照原本作成。
如對判決上訴，應於判決送達後20日內向本院提出上訴狀。
中　　華　　民　　國　　94　　年　　11　　月　　30　　日
                      　　　    書記官　楊美芳
